【裁判字號】    89,判,2565
【裁判日期】    890817
【裁判案由】    新型專利異議
【裁判全文】
最  高  行  政  法  院  判  決                  八十九年度判字第二五六五號
    原      告  甲○○
    訴訟代理人  乙○○
    被      告  經濟部智慧財產局
    代  表  人  陳明邦
右當事人間因新型專利異議事件，原告不服行政院中華民國八十七年九月二十八日台
八七訴字第四八二六九號再訴願決定，提起行政訴訟。本院判決如左：
    主  文
原告之訴駁回。
訴訟費用由原告負擔。
    事  實
原告於八十二年十二月二十三日以其「榖物乾燥機乾燥結構改良」係於乾燥機燃燒室
內燃燒機後部，熱風風道進入之前部，裝設一或多組之強制送風機，形成二組前後推
送及抽風之結構，可強制將燃燒機產生之熱風送入熱風風道內，俾充分利用燃燒熱能
，達到完全乾燥榖物之目的等情，向被告申請新型專利，經被告編為第000000
00號審查、再審查，不予專利。原告訴經經濟部（八五）訴字第八五六二一四五九
號訴願決定，將原處分撤銷。被告重為審查，准予專利。公告期間，三久股份有限公
司以本案有違專利法第九十八條第一項第一款及第二項規定，檢具日本昭00－00
000號公開實用新案（以下稱引證案）公告、說明書及中譯本，對之提起異議。案
經被告審查，為「本案異議成立，應不予專利」之審定，發給八十六年九月一日（八
六）台專（判）○五○一七號專利異議審定書。原告不服，循序提起訴願、再訴願，
遞遭駁回，遂提起本訴，茲將兩造訴辯意旨摘敘如次：
原告起訴意旨略謂：一、本案之「強制送風機」係獨立於燃燒機之外的額外元件，而
引證案則無法分辨是否有獨立於「熱風機」之外的額外裝設之送風機，且引證案編號
的元件被命名為「熱風機」，即為產生熱風之裝置，而非命名為「熱風扇」，自非
送風裝置，原處分及原決定以引證案之熱風機的送風作用相同於本案之強制送風機之
功能為由，認本案不具專利性，自屬疏失。二、本案之空氣係分別由強制送風機左側
及燃燒機下側方向進入，且燃燒機與強制送風機高度不同；而習用技術及引證案的空
氣都由熱風機左側進入，熱風機與排風扇高度相同，可見二者結構並不完全相同。三
、一般習用之燃燒機與冷氣機都有鼓風設備，也都具有送風功能，此為眾所皆知之常
識，原處分及原決定未注意及此而不予採信，自有未當。四、綜上，原處分及原決定
未針對本案與引證案於結構上實質差異作一深入探討，即草率作出異議成立之處分與
駁回決定，顯有不當，請撤銷原決定及處分等語。
被告答辯意旨略謂：本案創作重點僅在於其熱風道之前裝設之送風機以結合原有之抽
風機，形成前後二組推送及抽風之結構；惟於機體前後裝設風機作為加強推送、抽風
之技術，在引證案中除說明書中已見載述「由熱風機之送風作用與排風扇的吸引作用
」，且引證案確實揭露機體前後設有風機之結構。原告雖執其燃燒機與強制送風機之
高度排列與引證案之熱風機不同，其僅係排列位置之差異，其作為加強推送、抽風之
功效仍屬相同，並無顯著功效之增進。且熱風機亦係風機之一種裝置，其額外裝設之
送風機並無新意，由引證案之佐證，本案仍係運用申請前習用技術，不具進步性，綜
上所述，本局所為本案異議成立，應不予專利之審定，並無違法，本案原告之訴無理
由，請駁回原告之訴等語。
    理  由
按對於物品之形狀、構造或裝置之創作或改良，而可供產業上利用者，得依法取得新
型專利。然如係有相同之發明或新型申請在先並經核准專利者或運用申請前既有之技
術或知識，而為熟習該項技術者所能輕易完成且未能增進功效，仍不得依法申請取得
新型專利，為專利法第九十七條、第九十八條第一項第二款及第二項所明定。本件「
穀物乾燥機乾燥結果改良」新型專利異議案，經被告審查以本案在熱風道之前部裝設
送風機以結合原有之抽風機，形成前後二組推送及抽風之結構，及所達成乾燥之功效
，僅係既有技術之等效運用，為熟習該項技術者輕易可完成，且未具增進之功效，乃
依專利法第九十八條第二項規定，為「本案異議成立，應不予專利」之審定。原告不
服，循序提起本訴訴稱：一、本案之「強制送風機」係獨立於燃燒機之外的額外元件
，而引證案則無法分辨是否有獨立於「熱風機」之外的額外裝設之送風機，且引證案
編號的元件被命名為「熱風機」，即為產生熱風之裝置，而非命名為「熱風扇」，
自非送風裝置，原處分及原決定以引證案之熱風機的送風作用相同於本案之強制送風
機之功能為由，認本案不具專利性，自屬疏失。二、本案之空氣係分別由強制送風機
左側及燃燒機下側方向進入，且燃燒機與強制送風機高度不同；而習用技術及引證案
的空氣都由熱風機左側進入，熱風機與排風扇高度相同，可見二者結構並不完全相同
。三、一般習用之燃燒機與冷氣機都有鼓風設備，也都具有送風功能，此為眾所皆知
之常識云云。經查本案創作特徵僅在於其熱風道之前裝設之送風機以結合原有之抽風
機，形成前後二組推送及抽風之結構；惟於機體前後裝設風機作為加強推送、抽風之
技術，在引證案說明書中已見載述「由熱風機之送風作用與排風扇的吸引作用」，且
引證案確實揭露機體前後設有風機之結構；原告雖執其燃燒機與強制送風機之高度排
列與引證案之熱風機不同，其僅係排列位置之差異，其作為加強推送、抽風之功效仍
屬相同，並無顯著功效之增進。且熱風機亦係風機之一種裝置，其額外裝設之送風機
並無新意，由引證案之佐證，本案仍係運用申請前習用技術，不具進步性。又引證案
說明亦提到「熱風機之送風側介由分配風路與熱風供給路相聯通．．．」，其中分配
風路之裝置已考量均勻送風之利用，其目的亦如本案在於有效利用燃燒能量，故本案
熱風輸送部分之改良，已揭露於引證案，自不合專利要件。本件經送請國立交通大學
鑑定，亦為相同之審查意見，有該校八十七年二月五日（八七）交大研字第○四六九
號函所附審查意見書在訴願卷可据。從而，原處分所為「異議成立，應不予專利」之
審定，自無不當，一再訴願決定遞予維持，亦無不合。原告起訴意旨難認有理由，應
予駁回。
據上論結，本件原告之訴為無理由，爰依行政訴訟法施行法第二條、行政訴訟法第九
十八條第三項前段，判決如主文。
中    華    民    國     八十九      年      八      月      十七       日
              最 高 行 政 法 院 第 一 庭
                                審 判 長 法  官      黃  綠  星
                                         法  官      徐  樹  海
                                         法  官      蔡  進  田
                                         法  官      黃  璽  君
                                         法  官      廖  宏  明
右  正  本  證  明  與  原  本  無  異
                                         法院書記官  彭  秀  玲
中    華    民    國     八十九      年      八      月      十七       日


司法院資訊處製作；財團法人民間司法改革基金會備份。
